臺灣高等法院臺中分院刑事判決　　　　　　　　　　九十三年度上易字第九六號
　　上　訴　人
　　即　被　告　丁○
　　　　　　　　丙○
　　右二人共同
　　選任辯護人　高志明
　　上　訴人即
　　被　　　告　戊○○
　　選任辯護人　王俊凱
右上訴人等因違反家庭暴力防制法之傷害案件，不服臺灣彰化地方法院九十三年度易
字第二一一號中華民國九十三年六月二十九日第一審判決（起訴案號：臺灣彰化地方
法院檢察署九十三年度偵字第九二四、九二五號），提起上訴，本院判決如左：
    主      文
原判決關於丁○、丙○部分，均撤銷。
丁○傷害人之身體，處拘役伍拾日，如易科罰金，以參佰元折算壹日。
丙○無罪。
其他上訴駁回。
    事      實
一、丁○與丙○係夫妻關係，二人並係戊○○之叔叔及嬸嬸，戊○○與丁○、丙○之
    間，分別為三親等旁系血親及三親等旁系姻親，具有家庭暴力防治法第三條第四
    款之家庭成員關係。
二、緣丁○與戊○○在彰化縣社頭鄉○○段均有分管祖先所遺留之田地，並因戊○○
    認丁○所分管之田地已有預留之通路可供通行，故不讓丁○自其分管之田地通行
    ，雙方因此生有糾紛，並結怨隙。民國（下同）九十二年十月八日下午五時三十
    分許，丁○與其配偶丙○自丁○所分管之農地（栽種芭樂）結束工作欲返回家中
    ，又自戊○○所分管即彰化縣社頭鄉○○段一一九之一地號農地旁邊通行，戊○
    ○見狀心生不滿，即在上開農地旁邊之產業道路上，基於普通傷害之概括犯意，
    先持木棍（未扣案）毆擊丁○頭部，繼再持以毆擊丙○之身體，使丙○因此受有
    枕部頭皮撕裂傷（三公分Ｘ一公分、十一公分Ｘ二公分、二‧五公分Ｘ一公分）
    、左手第三指撕裂傷（０‧五公分Ｘ０‧三公分）、後頸部皮下血腫（一二公分
    Ｘ八公分）、頭部外傷合併腦震盪、胸部挫傷等傷害，並昏倒於地。此後丁○即
    亦基於普通傷害之犯意，取持鐵鋸（未扣案），與戊○○互毆，致戊○○受有右
    手無名指裂傷（五公分Ｘ二公分Ｘ一‧二公分）、右臉頰處挫傷（二公分Ｘ一‧
    五公分）、左後背部瘀血傷（一公分Ｘ一公分Ｘ０‧五公分）、右頭部血腫（五
    公分Ｘ五公分）、右肩部挫傷（四公分Ｘ一公分）等普通傷害；而丁○因受戊○
    ○持木棍毆打，亦受有右額部撕裂傷（四Ｘ五公分）、右膝皮膚紅腫（六公分Ｘ
    五公分）、頭部外傷合併腦震盪、頂部頭皮四‧五公分、及左手第二指、左膝挫
    傷（六公分Ｘ五公分）等普通傷害。嗣因蕭文享駕車經過該處（蕭文享隨後在同
    日下午六時十一分向警方報案），丁○、戊○○二人才停手，隨後丁○即將當時
    已意識不清之丙○送醫。
三、案經被害人丁○、丙○、及被害人戊○○訴由臺灣彰化地方法院檢察署檢察官偵
    查起訴。
    理      由
甲、有罪（即丁○、戊○○）部分
一、訊據本案上訴人即被告（以下均簡稱為被告）丁○與戊○○雖均坦承伊等之間，
    有上開三親等旁系血親之關係，亦是認其等二人在彰化縣社頭鄉○○段均有分管
    祖先所遺留之田地，並因被告戊○○認被告丁○所分管之田地已有預留之通路可
    供通行，故不讓被告丁○自其分管之田地通行乙事，雙方因此生有糾紛。另被告
    丁○與戊○○二人亦不否認伊等二人在前開時、地有毆鬥發生，惟二人均矢口否
    認伊等有何犯罪情事，被告丁○辯稱：伊與伊之配偶丙○自芭樂園工作回來，行
    至案發地點，被告戊○○即持木棍先後對伊與伊之配偶丙○施加攻擊，伊係處在
    被毆打之狀態，不知戊○○為何會有傷勢，如伊在防衛之際有推開戊○○，此亦
    係正當防衛等語；被告戊○○則以：伊係先遭丁○、丙○分持木棍、鐵鋸、鐵條
    等物追逐毆打，迨掙脫跳至田裡，見丁○、丙○仍續追打，才隨手拾取地上鐵條
    隔擋攻擊，並未毆打丁○、丙○，如在阻擋之際不慎傷及丁○或丙○，亦屬正當
    防衛而無違法性等情詞置辯。
二、然查：
（一）本案被告丁○於前開時、地，確有拿鐵鋸傷害告訴人戊○○，業據告訴人戊○
      ○於偵、審中指訴甚詳。告訴人戊○○因此受有右手無名指裂傷（五公分Ｘ二
      公分Ｘ一‧二公分）、右臉頰處挫傷（二公分Ｘ一‧五公分）、左後背部瘀血
      傷（一公分Ｘ一公分Ｘ０‧五公分）、右頭部血腫（五公分Ｘ五公分）、右肩
      部挫傷（四公分Ｘ一公分）等普通傷害，亦有告訴人戊○○所提出之「和生診
      所」九十二年十月八日診斷證明書一紙附卷可稽（見他案偵卷第二三頁）。告
      訴人戊○○所提出之「和生診所」診斷證明書，係由執行業務醫師陳落寬所出
      具，在無其他證據佐證下，難認與被告戊○○無特殊關係之醫師願甘冒違反刑
      事處罰甚而遭受移付懲戒之不利益，逕為不實之記載。且被告丁○於偵查中亦
      坦承有拿隨身攜帶之鐵鋸阻擋防身（見他案偵卷三八、三九頁）。再徵之被告
      丁○於偵、審中均供承其配偶丙○遭受戊○○毆打之後即陷昏迷，顯見丙○無
      力毆打戊○○而使戊○○受到上開傷害，以及被告丁○目睹其配偶丙○因受戊
      ○○毆打而致昏迷，其本身又遭戊○○毆打，謂其有攜帶鐵鋸在身卻不會持以
      反擊傷害戊○○之身體，此顯非情理之常等情以觀，本院認告訴人戊○○於本
      案之指訴，容有為減免本身刑責而為部分不實指（供）述之情（此部分另詳如
      後述），但其就被告丁○有持鐵鋸毆打其身體，並致其受有上開傷害部分所為
      之指訴，應屬可信。
（二）又本案被告戊○○之犯行，已據告訴人丁○、丙○堅指不移。告訴人丁○及丙
      ○因遭被告戊○○持棍毆打而受有前開傷害，亦有丁○頭部受傷照片四紙、及
      伍倫綜合醫院九十二年十月九日、同年十月十六日診斷證明書各一紙（見他案
      偵卷第六至九頁）、及丙○頭部受傷照片四紙、伍倫綜合醫院九十二年十月九
      日、同年十月十五日診斷證明書各一紙（見同上偵卷第一０頁至第一三頁）在
      卷可稽。告訴人丙○送醫時已呈昏迷狀態，並有伍倫綜合醫院九十三年五月五
      日員倫字第九三０一四九號函附於原審法院卷宗足憑。證人蕭文享亦於本院證
      稱：其因駕車行經該處，因被攔車而下車時，當時上開地點只有四人（含蕭文
      享）在場，其中一人頭部受傷倒坐（臥）於路旁，另外之二名男子則在互相質
      問對方何以打人等語。被告戊○○亦不否認案發當時，除嗣後行經該處之蕭文
      享外，僅有其與告訴人丁○、丙○在場，則告訴人丁○、丙○當時所受傷害，
      係受被告戊○○持木棍等硬物毆打所致，自無可疑。就此部分，被告戊○○雖
      以前開情詞置辯，其所聲請傳喚之證人己○○○、乙○亦於本院證稱：案發之
      前有看到戊○○在田埂牽線，手上未拿木棍等物等語。惟本案被告戊○○於警
      訊所提出之照片（他案偵卷二六頁），顯示案發地點之馬路上留有大片血跡，
      依據本案被告三人之受傷情形，此應係受傷後縫合二十九針之告訴人丙○身體
      所流染，亦即告訴人丙○應係在該處遭受被告戊○○毆打，後並陷於昏迷。在
      此情形，告訴人丙○又如何可能繼續追逐被告戊○○到田裡再繼續毆打戊○○
      ，並因此才讓被告戊○○取持鐵條阻擋防衛？被告戊○○此部分供述至不可信
      。再以本案被告三人之傷勢觀之，除被告戊○○所受傷勢多為皮肉傷害之外，
      丁○及丙○均有頭部外傷合併腦震盪等多處傷勢，丙○並至昏迷，則被告戊○
      ○所辯：伊係先遭丁○、丙○分持木棍、鐵鋸、鐵條等物追逐毆打，迨掙脫跳
      至田裡，見丁○、丙○仍續追打，才隨手拾取地上鐵條隔擋攻擊，並未毆打丁
      ○、丙○，可能在阻擋之際不慎傷及丁○或丙○等情，徵之上開事實，何能採
      信？證人己○○○、乙○於本院所為之上開證詞，與上開事證不符，且其等均
      證稱伊等並未親眼目睹互毆事件發生，其等二人所證，亦非得據為有利被告戊
      ○○之證明。被告戊○○上開所辯，難認可信。
（三）又彼此互毆，必以一方初無傷人之行為，因排除對方不法之侵害而加以還擊，
      始得以正當防衛論，至於無從分別何方為不法侵害之互毆行為，即不得主張防
      衛權（參照最高法院三十年上字第一０四０號判例）。本案被告戊○○係主動
      持木棍毆打丁○及丙○，其非正當防衛，固不待論。即本案被告丁○在其配偶
      丙○已被毆打倒地之後，因本案尚無確切之證據足以證明被告戊○○會對丙○
      繼續施加攻擊，而此後被告丁○與被告戊○○之肢體衝突又屬接續互毆，而無
      從區分何人之何一動作是攻擊，何人之何一動作是防衛，其犯罪當時所受刺激
      與所處狀況雖得為量刑參考，但亦無從遽認其屬正當防衛。被告丁○與戊○○
      此部分所辯，均非可信。
（四）復據本案被告戊○○、丁○、丙○均指陳本案爭端，係因被告丁○、丙○行走
      被告戊○○之田地甚詳，且有其等三人所提供當日身著之衣物扣案可資佐證，
      事證明確，被告戊○○、丁○之犯罪事證明確，犯行均堪認定。
三、被告丁○、被害人丙○、與被告戊○○之間，分為三親等旁系血親及三親等旁系
    姻親，具有家庭暴力防治法第三條第四款之家庭成員關係，被告丁○、戊○○故
  意實施家庭暴力行為，其等二人所為，均係犯刑法第二百七十七條第一項之普通
    傷害罪，且皆屬家庭暴力防治法第二條第二項之家庭暴力罪。被告戊○○先後對
    丁○、丙○為上開可區分先後之傷害犯行，其犯罪時間緊接，方法相同，觸犯構
    成要件相同之罪，顯係基於概括犯意為之，為連續犯，應依刑法第五十六條規定
    ，以一罪論，並加重其刑。。扣案之被告三人衣著，固為被告三人所有，但上開
    衣物均非供本案犯罪所用之物，且非違禁物，本院自無從宣告沒收。另本案被告
    戊○○事後所提出扣案之鐵條、木棍，丁○、丙○均否認曾持以毆打被告戊○○
    ，上開鐵條、木棍亦係被告戊○○自行提出，被告戊○○之指訴並非可信其說明
    既有如上述，且本案亦無其他證據足以證明被告丁○、丙○曾持上開鐵條、木棍
    毆打戊○○，被告戊○○此部分之指述為本院所不採，上開鐵條、木棍之所有人
    亦屬不明，本院爰亦不為沒收之諭知，併此敘明。
乙、無罪（即丙○部分）
一、本件公訴人對上訴人即被告（以下簡稱為被告）丙○之公訴意旨略以：被告丙○
    有於前開時、地，因前開原因與告訴人戊○○發生口角之後，即與其配偶丁○分
    持鐵條、鐵鋸，並基於共同基於傷害人之身體之犯意聯絡，共同毆打告訴人戊○
    ○，使告訴人戊○○之頭部、身體、背部等多處，使戊○○受有右手無名指裂傷
    （五Ｘ二Ｘ一‧二）、右臉頰處挫傷（二Ｘ一‧五）、左後背部瘀血傷（一Ｘ一
    Ｘ０‧五）、右頭部血腫（五Ｘ五）、右肩部挫傷（四Ｘ一）等傷害，經告訴人
    戊○○提出告訴，因認被告丙○涉有刑法第二百七十七條第一項普通傷害之罪嫌
    。
二、惟按犯罪事實應依據證認定之，無證據不得認定其犯罪事實；又不能證明被告犯
    罪者，即應諭知被告無罪之判決，此於刑事訴訟法第一百五十四條第二項、及同
    法第三百零一條第一項分別定有明文。次按事實之認定，應憑證據，所謂證據，
    須適於為被告犯罪事實之證明者，始得採為斷罪資料，如未能發現相當證據，或
    證據不足以證明，自不能以推測或擬制之方法以為裁判基礎；又認定不利於被告
    之事實，須依積極證據，苟積極證據不足為不利於被告事實之認定時，即應為有
    利於被告之認定，更不必有何有利之證據；另告訴人之告訴，係以使被告受刑事
    訴追為目的，是其陳述是否與事實相符，仍應調查其他證據以資審認，此於最高
    法院亦分別著有五十三年臺上字第二七五０號、三十年上字第八一六號、四十年
    臺上字第八六號、五十二年臺上字第一三○○號判例可資參照。
三、本件公訴人指訴被告丙○涉有上開普通傷害之罪嫌，係以告訴人戊○○之指訴，
    及其所提出之驗傷診斷書，為此部分起訴之依據。惟被告丙○矢口否認伊有公訴
    人所指訴之犯罪情事，並辯稱：伊於前開時、地，並未手持鐵條毆打告訴人戊○
    ○，而係突遭告訴人戊○○持棍毆打即告昏倒，告訴人戊○○對伊之指訴不實，
    伊應不為罪等語。
四、經查：本案告訴人戊○○雖於警、偵訊中，及於原審及本院審理時，均指訴被告
    丙○有共同傷害其身體，惟就被告丙○如何下手，告訴人戊○○於警、偵訊係分
    別指稱：「．．．．．．丙○持鋼筋鐵條傷害我身體成傷」、「．．．．．．丙
    ○是拿鐵條打我的頭、身體、背部」等語（他案偵卷二一、三七頁）；但於原審
    法院則指稱：「．．．．．．當時我手上沒有拿東西，是丙○抓著我，由丁○下
    手打，我後來有掙脫，我就跳到我工作的田裡，丁○、丙○都追到我田裡，我就
    隨水拿起地上的鐵條，擋住丁○及丙○的攻擊，我格開後，就跑到路上去，他們
    二人受傷因為時間很晚我也沒有看到，我只有格開他們而已，沒有打他們」等情
    （原審卷二四頁）；後至本院，又改稱：「（丙○）沒有（抱住我讓丁○打）」
    （本院卷宗第四七頁）。依據其上開指訴，對於被告丙○有無抓住其身體讓共同
    被告丁○毆打，告訴人戊○○前後指訴顯不一致。且依據告訴人戊○○於警、偵
    訊中，及於原審及本院審理時之指訴，均指陳其係遭受被告丙○、與共同被告丁
    ○持鐵條等硬物圍毆，其只有格開抵抗，但依據其等受傷情形，本案被告丙○於
    送醫時已呈昏迷狀態，而共同被告丁○亦受有右額部撕裂傷、頭部外傷合併腦震
    盪等重力擊大之傷害，反係告訴人戊○○僅受右手無名指裂傷、右臉頰處挫傷、
    左後背部瘀血傷、右頭部血腫、右肩部挫傷等皮肉傷害，且告訴人戊○○於警訊
    所提出之照片（他案偵卷二六頁），顯示案發地點之馬路上留有大面積血跡，依
    據本案被告三人之受傷情形，此應係受傷後縫合二十九針之被告丙○身體所流染
    ，亦即被告丙○應在該處遭受告訴人戊○○毆打後即陷昏迷，在此情形，被告丙
    ○又如何可能繼續追逐告訴人戊○○到田裡再繼續毆打告訴人戊○○？足證告訴
    人戊○○對被告丙○之指訴不實，至不可信。而本案不特被告丙○於偵、審中均
    否認有出手共同毆打告訴人戊○○，即共同被告丁○於偵、審中亦均供稱丙○並
    未出手毆打告訴人戊○○。本院審酌上情，及審酌告訴人戊○○所受傷勢為皮肉
    傷害且傷處不多，僅遭共同被告丁○即足造成，以及審酌被告丙○送醫時確已呈
    昏迷狀態，有伍倫綜合醫院九十三年五月五日員倫字第九三０一四九號函附院可
    稽，核與被告丙○所辯相符各情，認告訴人戊○○對被告丙○之指訴並非可採，
    被告丙○所辯則屬可採。此外，復查無其他證據足以證明被告丙○有公訴人所指
    訴之犯行，應認其犯罪嫌疑尚有不足，爰依前開說明，為被告丙○無罪之諭知。
丙、原審判決就被告丁○前開所犯予以論罪科刑，固非無見，惟原審判決認定其與被
    告丙○有共同毆打戊○○，此部分認定尚與事實不符。又本案被告丁○係因先受
    毆打，繼見其配偶丙○被毆倒地，才與被告戊○○互毆，原審判決未審酌被告丁
    ○當時所受刺激及所處狀況，而量處被告丁○有期徒刑三月，亦有量刑過重情事
    。至於被告丙○部分，原審判決認其有共同共同毆打戊○○，此部分認定亦與事
    實不合。是本案被告丁○、丙○之上訴均有理由，應由本院將原判決關於被告丁
    ○、丙○部分，均予撤銷改判。爰審酌被告丁○並無不良素行，及本案犯罪起因
    ，以及其係因先受毆打，繼見其配偶丙○被毆倒地，才與被告戊○○互毆，暨戊
    ○○所受傷害等一切犯罪情狀，量處拘役五十日，並諭知易科罰金之折算標準，
    另就被告丙○部分為無罪之諭知。至於被告戊○○部分，原審判決以其犯罪事證
    已甚明確而堪認定，乃審酌其為被害人丁○、丙○之晚輩，僅因上開通行紛爭即
    持木棍硬物連續毆打被害人丁○、丙○，且下手不輕，致被害人丁○、丙○受傷
    至醫院急診，分別需縫合七針、二十九針，住院天數並均長達四日，足見其下手
    兇狠，惡性不輕等一切犯罪情狀，並依據刑事訴訟法第二百九十九條第一項前段
    ，刑法第五十六條、第二百七十七條第一項、罰金罰鍰提高標準條例第一條前段
    等規定，量處被告戊○○有期徒刑十月，其認事用法均無不合，量刑亦屬妥適。
    被告戊○○上訴否認犯罪或主張正當防衛，核無理由，其於本院審理期日表示願
    意遵照民事一審判決賠償被害人丁○、丙○之損害（但不為被害人丁○、丙○所
    接受），進而具狀表示已郵寄十七萬二千元給被害人丁○、丙○，核屬履行民事
    應為之給付，求為從輕量刑，亦無理由，其上訴應予駁回。
丁、據上論斷，應依刑事訴訟法第三百六十八條、第三百六十九條第一項前段、第三
    百六十四條、第二百九十九條第一項前段、第三百零一條第一項、刑法第二百七
    十七條第一項、第四十一條第一項前段，罰金罰鍰提高標準條例第一條前段、第
    二條，判決如主文。
本案經檢察官甲○○到庭執行職務。
中      華      民      國      九十四  年      一      月      十二    日
                                臺灣高等法院臺中分院刑事第三庭
                                      審判長法　官　江　錫　麟
                                            法　官　胡　忠　文
                                            法  官  廖  柏  基
右正本證明與原本無異。
均不得上訴。
                                            書記官　詹  錫　朋
中      華      民      國      九十四  年      一      月      十三    日
附錄論罪科刑法條：
刑法第二百七十七條第一項：
傷害人之身體或健康者，處三年以下有期徒刑、拘役或一千元以下罰金。
                                                                        Ａ
